臺北高等行政法院判決
　　　　　　　　　　　　　　　　　93年度訴字第00844號
　　　　　　　　　　　　　　　.
原　　　告　甲○○
訴訟代理人　丁○○
被　　　告　經濟部智慧財產局
代　表　人　蔡練生（局長）
訴訟代理人　丙○○
參　加　人　乙○○
上列當事人間因新型專利異議事件，原告不服經濟部中華民國93
年1月5日經訴字第09206226610號訴願決定，提起行政訴訟，本
院判決如下：
　　主  文
原告之訴駁回。
訴訟費用由原告負擔。
　　事  實
一、事實概要：參加人於民國（下同）89年11月2日以「扳手之
    握把結構改良」向被告申請新型專利，經被告編為第
    00000000號審查，准予專利。公告期間，原告以其違反核准
    審定時專利法第105條準用第27條及第97條、第98條第1項第
    2款、第2項之規定，不符新型專利要件，對之提起異議。案
    經被告審查，於92年7月29日以（92）智專3（3）05055字第
    09220762030號專利異議審定書為「異議不成立」之處分。
    原告不服，提起訴願，遭決定駁回，遂提起行政訴訟。本院
    因認本件撤銷訴訟之結果，參加人之權利或法律上利益將受
    損害，爰依職權裁定命獨立參加被告之訴訟。
二、兩造聲明：
    (一)原告聲明：
      1.訴願決定及原處分均撤銷，並撤銷系爭案之暫准專利權
        。
      2.訴訟費用由被告負擔。
    (二)被告聲明：
      如主文所示。
三、兩造之爭點：
    系爭專利是否有違核准審定時專利法第105條準用第27條及
    第98條第1項第2款規定，不符新型專利要件？
    (一)原告主張：
      1.根據被告所訂的專利審查基準所述，新型專利之基本三
        要件為：
        (1)產業上利用性：即具有專利法第98條第1項規定之「
          可供產業上利用」；
        (2)新穎性：即不具有專利第98條第1項第1款至第3款規
          定之情事之一。
        (3)進步性：即不具有專利法第98條第2項規定之情形。
          再者，專利法第98條第1項第2款：「有相同之發明或
          新型申請在先並經核准專利者」係不具新穎性的，且
          依據專利審查基準中所謂「相同之發明」，係指發明
          所表明解決課題之技術手段，參酌當時之既有技術知
          識，可判定與後申請案之新型之技術內容相同，使後
          申請案之新型不具新穎性。綜上所言，其乃是對所謂
          「相同之發明或新型」給予最清楚的定義，也就是說
          ，系爭案（即上述定義的後申請案）係利用螺栓螺合
          的方式（主要表明解決課題之技術手段）來使二塑膠
          製握持體能固定於結合柄上，與引證案（即上述定義
          中的當時之既有技術知識）係利用鎖合元件的螺合方
          式（主要表明解決課題之技術手段）將握體組設於本
          體上；如此，則可輕易發現系爭案與引證案間所欲解
          決的課題均是在使握持體（或握體）與握把之結合柄
          間是如何結合的？且其主要的技術手段均是利用螺栓
          螺合方式來加以解決之；是故，系爭案與引證案間所
          應用的主要技術手段（即螺合方式）確實是相同的，
          且不論是在專利範圍或圖示中皆已明顯的被揭露，實
          已證明系爭案確實違反專利法第98條第1項第2款及第
          27條之規定。
      2.就引證案之專利範圍所述：該本體的一端設有接合部（
        即系爭案的扳手之握把設有金屬製結合柄），並使本體
        與握體則為不同材質（即系爭案之握把及握持體亦為不
        同材質，如握把為金屬製的，握持體為塑膠製的），以
        藉由鎖合元件（即系爭案之螺栓）將握體（即系爭案之
        握持體）之樞接部（即系爭案之螺孔柱、魚眼孔）與本
        體（即系爭案之握把）之接合部（即系爭案之穿孔）樞
        設在一起者。由上可知，引證案的主要技術手段及欲解
        決之課題均與系爭案完全相同；至於引證案之握體與本
        體間要如何樞設在一起呢？則可參考引證案第4圖，其
        乃是以螺栓的螺合方式加以組合之，此點亦與系爭案之
        主要結合技術段（即螺合方式）是完全相同的；另外，
        引證案與系爭案間的真正創作目的均是在使二種不同材
        質的本體與握體間如何相互組設在一起？也就是說，引
        證案係以螺合方式將握體與本體組設在一起，與系爭案
        係以螺栓螺合方式將握持體與握把之結合柄間組設在一
        起的；是故，系爭案與引證案二者間的創作目的、技術
        手段及功效均相同的情況之下，顯屬相同之發明或新型
        。
      3.「技術內容相同」即為喪失法定新穎性：請參閱被告於
        93年1月28日發文（93）智專3（1）02016字第
        09320067160號異議審定書影本、被異議案及引證案的
        公告影本，其係將被異議案與引證一的主要創作圖並列
        ，對照二者主要技術內容及功效，均是以「相互卡合方
        式來使滾輪簡易組裝固定於輪框或卡制座」，以達便於
        拆卸組裝之功效；上開案件異議成立理由內容，係於「
        兩案同樣藉導引及扣體卡掣可將滾輪簡易組裝固定於輪
        框或卡掣座，以達便拆卸組裝之功效，於系爭案之輪框
        構造等同於引證1之卡掣座‧‧‧故引證案足以證明系
        爭案不具新穎性。』藉由上述理由，可得知被告對於爭
        議案「新穎性」之審查標準係為「技術內容相同者即不
        具新穎性者」。
      4.要求審查公平與公正：綜觀被告不斷印製發行各項有關
        於專利案件審查的書籍，如【專利法】、【專利審查基
        準】、【專利侵害鑑定基準】及【專利法施行細則】等
        等，無一不是在論述有關我國專利案件審查的制約，其
        目的無非是為了令我國專利審查制度更趨健全、完整、
        公平化、標準化及一致化，而顯現出其標準的正面性則
        是案件審查的審定書；然在本系爭案中，由附件3的案
        例中所能得知的是「技術內容相同即不具新穎性」的審
        查標準，再對照於本系爭案與引證案時，其不論是在「
        主要技術手段」、「欲解決的課題」、「創作目的」、
        「功效」等均是與引證案全完同樣的（即均是「利用螺
        合的方式將握持部或握體與結合柄或本體組設在一起的
        」），立於公平公正的審查標準，本系爭案同樣是不具
        有「法定新穎性」之專利要件，請撤銷訴願決定、原處
        分，改判異議成立之判決，以維護我國專利法之尊嚴。
    (二)被告主張：
      起訴理由主要謂：「系爭案係以螺栓螺合方式將握持體與
      握把之結合柄間組設在一起的；是故，系爭案與引證案二
      者間的創作目的、技術手段及功效均是相同」、「技術內
      容相同，即為喪失法定新穎性」云云。經查引證案主要係
      包括有本體及握體所組成，其中該本體的一端樞設有驅動
      元件，且於該本體的另一端則設有接合部，並使本體與握
      體為不同材質，以藉由鎖合元件將握體之樞接部與本體之
      接合部樞設在一起者。比較系爭案與引證案其扳手之握把
      結構皆不同，兩案當難視為同一構造，故系爭案具新穎性
      ，未違反二人以上有同一發明，各別申請時，應就最先申
      請者准予發明專利之規定。另由說明書、圖式可知系爭案
      為物品之形狀、構造或裝置之創作或改良。綜上所述，被
      告原處分並無違法，敬請駁回原告之訴。
    (三)參加人經合法通知未曾到場，亦未提出書狀作何陳述。
　　理  由
一、按凡對物品之形狀、構造或裝置之創作或改良，而可供產業
    上利用者，得依法申請取得新型專利，為系爭專利核准審定
    時專利法第97條暨第98條第1項所規定。而對於公告中之新
    型，任何人認有違反前揭專利法第105條準用第27條或第97
    條至第99條規定，提起異議者，依法得自公告之日起3個月
    內，備具異議書，附具證明文件，向專利專責機關提起之。
    從而，系爭專利有無違反專利法情事而應不予專利，依法應
    由異議人附具證據證明之，倘其證據不足以證明系爭專利有
    違專利法之規定，自應為異議不成立之處分。
二、本件系爭第00000000號「扳手之握把結構改良」新型專利案
    ，主要在於：該扳手之握把設有金屬製結合柄，並於金屬製
    結合柄上鑽設穿孔，同時藉由螺栓鎖結固定上、下兩個塑膠
    製握持體以及一個框設在上、下兩個握持體外圍的邊框體，
    然該上、下握持體內部設有可供結合柄容納的容置槽，且在
    上、下握持體對應於結合柄的穿孔處分別設立螺孔柱以及魚
    眼孔，讓螺栓可以貫穿魚眼孔與穿孔鎖結於螺孔柱中，另外
    在魚眼孔填埋塞體，藉由塞體的卡塊稍具緊度迫入魚眼孔中
    ，而邊框體係依照握持體的外觀輪廓設製而成，另外邊框體
    的截斷面約略呈Ｈ字型設有上、下嵌槽，藉以框設於上、下
    兩個握持體外圍的厚度中。原告所舉異議證據係89年10月13
    日申請、90年7月1日審定公告之第00000000號「棘輪扳手握
    柄構造改良」新型專利案（即引證案）。案經被告審查，認
    系爭案與引證案之扳手之握把結構不同，兩案難視為同一構
    造，故系爭案具新穎性，亦未違反二人以上有同一之新型，
    各別申請時，應就最先申請者准予新型專利之規定；另引證
    案公開在系爭案之後，不得作為論究系爭案進步性之依據；
    ；系爭案未違反違反核准審定時專利法第27條、第97條、第
    98 條第1項第2款、第2項之規定，，乃為「異議不成立」之
    處分。原告不服，依序提起訴願及行政訴訟；兩造之主張各
    如事實欄所載，其爭點厥為系爭案是否有違核准審定時專利
    法第105條準用第27條及第98條第1項第2款規定，不符新型
    專利要件？
三、經查，系爭案主要在於其扳手之握把設有金屬製結合柄，並
    於金屬製結合柄上鑽設穿孔，同時藉由螺栓鎖結固定上、下
    兩個塑膠製握持體以及一個框設在上、下兩個握持體外圍的
    邊框體，然該上、下握持體內部設有可供結合柄容納的容置
    槽，且在上、下握持體對應於結合柄的穿孔處分別設立螺孔
    柱以及魚眼孔，讓螺栓可以貫穿魚眼孔與穿孔鎖結於螺孔柱
    中，另外在魚眼孔填埋塞體，藉由塞體的卡塊稍具緊度迫入
    魚眼孔中，而邊框體係依照握持體的外觀輪廓設製而成，另
    外邊框體的截斷面約略呈Ｈ字型設有上、下嵌槽，藉以框設
    於上、下兩個握持體外圍的厚度中。而引證案主要係包括有
    本體及握體所組成，其中該本體的一端樞設有驅動元件，且
    於該本體的另一端則設有接合部，並使本體與握體為不同材
    質，以藉由鎖合元件將握體之樞接部與本體之接合部樞設在
    一起。比較系爭案與引證案，兩案之扳手之握把結構明顯不
    同，非屬同一構造，系爭案具有新穎性，是引證案尚不足以
    證明系爭案有違核准審定時專利法第105條準用第27條及第
    98條第1項第2款之規定。另原告於異議階段所主張首揭專利
    法第97條及第98條第2項規定部分，已無爭執，故不再論究
    ，併此敘明。
四、綜上所述，引證案不足以證明系爭案有違核准審定時專利法
    第105條準用第27條及第98條第1項第2款之規定，原告所訴
    ，核不足採。本件被告為「異議不成立」之處分，並無違誤
    ，訴願決定予以維持，亦無不合。原告仍執前詞，訴請撤銷
    訴願決定及原處分，並撤銷系爭案之暫准專利權，均無理由
    ，應予駁回。
據上論結，本件原告之訴為無理由，依行政訴訟法第98條第3項
前段，判決如主文。
中　　華　　民　　國　　94　　年　 　5　　月　 25  　 日
                    第四庭審判長法　官  徐  瑞  晃
           　　　  　　　　　　 法　官  蕭  惠  芳
           　　　　  　　　　　 法　官  李  得  灶
上為正本係照原本作成。
如不服本判決，應於送達後20日內向本院提出上訴狀並表明上訴
理由，如於本判決宣示後送達前提起上訴者，應於判決送達後20
日內補提上訴理由書（須按他造人數附繕本）。
中　　華　　民　　國　　94　　年　 　6　　月　　1　　 日
            　　　　  　　　　　書記官  陳  清  容
